---
title: "Türkiye'de Dengue Yerleşme Riski: CTMC Spark Modeli Bulguları"
subtitle: "CMIP6 SSP1-2.6 / SSP2-4.5 / SSP5-8.5 senaryoları altında beş sentinel ilçe (2025-2075)"
author: "Okan Derin"
date: "`r format(Sys.Date(), '%d %B %Y')`"
output:
  html_document:
    toc: true
    toc_float: true
    toc_depth: 3
    number_sections: true
    df_print: kable
    fig_width: 9
    fig_height: 5.5
    code_folding: hide
lang: tr
---

```{r setup, include=FALSE}
knitr::opts_chunk$set(
  echo    = FALSE,
  message = FALSE,
  warning = FALSE,
  fig.align = "center",
  dpi     = 150
)

Sys.setlocale("LC_ALL", "tr_TR.UTF-8")
options(encoding = "UTF-8", scipen = 999)

suppressPackageStartupMessages({
  library(dplyr)
  library(tidyr)
  library(purrr)
  library(readr)
  library(ggplot2)
  library(scales)
  library(knitr)
  library(kableExtra)
})

# ---- Yollar --------------------------------------------------------------
DIR_OUT   <- file.path("outputs", "_canonical")
DIR_CROSS <- file.path(DIR_OUT, "cross_scenario")
DIR_TBL   <- file.path(DIR_OUT, "tables")

SSP_DIRS <- c(ssp126 = "ssp126", ssp245 = "ssp245", ssp585 = "ssp585")
SSP_ETIKET <- c(ssp126 = "SSP1-2.6", ssp245 = "SSP2-4.5", ssp585 = "SSP5-8.5")
SSP_LIST <- names(SSP_DIRS)
COL_SSP <- c(
  ssp126 = "#2A9D8F",
  ssp245 = "#E9C46A",
  ssp585 = "#E63946"
)

# Kimlik-etiket eşlemesi, R/04_results/00_results_setup.R ile bire bir aynıdır.
DISTRICT_LABELS <- c(
  "TUR.10.4_1"  = "Hopa (Artvin)",
  "TUR.39.3_1"  = "Eğirdir (Isparta)",
  "TUR.40.25_1" = "Kartal (İstanbul)",
  "TUR.59.4_1"  = "Fethiye (Muğla)",
  "TUR.81.6_1"  = "Zonguldak"
)

# Tablo 6.4.2'de kullanılan sunum sırası.
DISTRICT_DISPLAY_ORDER <- c(
  "Eğirdir (Isparta)", "Fethiye (Muğla)", "Hopa (Artvin)",
  "Kartal (İstanbul)", "Zonguldak"
)

AY_TR_KISA <- c(
  "Oca", "Şub", "Mar", "Nis", "May", "Haz",
  "Tem", "Ağu", "Eyl", "Eki", "Kas", "Ara"
)

theme_thesis <- function(base_size = 11) {
  theme_minimal(base_size = base_size) +
    theme(
      panel.grid.minor = element_blank(),
      strip.text = element_text(face = "bold"),
      plot.title = element_text(face = "bold"),
      legend.position = "bottom"
    )
}

# ---- Savunmacı okuma yardımcıları ---------------------------------------
# Amaç: bir analiz betiği çalışmamışsa rapor sessizce ESKİ veriyi göstermek
# yerine görünür bir uyarı bassın. "Hangi adım çalışmadı" sorusu burada
# yanıtlanır.

.eksik_mesaj <- function(yol) {
  sprintf(
    "\n> **Dosya bulunamadı:** `%s` — ilgili analiz betiği çalıştırılmamış olabilir.\n\n",
    yol
  )
}

# results='asis' olan chunk'lar için (tablo() içinden çağrılır)
.eksik_not <- function(yol) {
  cat(.eksik_mesaj(yol))
  invisible(NULL)
}

# results='asis' OLMAYAN chunk'lar için (sekil() içinden çağrılır).
# asis_output(), normal chunk'ta otomatik basıldığında ham markdown olarak
# yorumlanır; cat() burada "##" önekiyle çıkardı.
.eksik_not_normal <- function(yol) {
  knitr::asis_output(.eksik_mesaj(yol))
}

oku <- function(yol) {
  if (!file.exists(yol)) return(NULL)
  uzanti <- tolower(tools::file_ext(yol))
  out <- try({
    if (uzanti == "rds") {
      readRDS(yol)
    } else if (uzanti == "csv") {
      read.csv(yol, fileEncoding = "UTF-8", check.names = FALSE)
    } else {
      NULL
    }
  }, silent = TRUE)
  if (inherits(out, "try-error")) return(NULL)
  out
}

# ÖNEMLİ: kable/kableExtra nesnesini print() ile basmak HTML'i KONSOL ÇIKTISI
# olarak üretir; knitr da onu "##" önekiyle kod bloğuna gömer (bozuk görünüm).
# Doğrusu: HTML'i cat() ile ham metin olarak yaymak ve chunk'ı results='asis'
# ile çalıştırmak. Bu yardımcıyı çağıran TÜM chunk'larda results='asis' olmalı.

# ---- Olasılık sütunu biçimlendirici -----------------------------------------
# P_ufuk ve P_est değerleri 1e-11 ile 1 arasında değişiyor. kable(digits=3)
# ile Fethiye, Zonguldak ve Eğirdir "0.000" görünüyordu. Bu yardımcı, 0-1
# aralığında olup küçük değer içeren sütunları büyüklüğe göre biçimlendirir.
# n, yüzde ve korelasyon sütunları etkilenmez (ya >1 ya da küçük değer yok).
bicimle_olasilik <- function(d, sutunlar = NULL, esik = 1e-3) {
  if (is.null(sutunlar)) {
    sutunlar <- names(d)[vapply(d, function(x) {
      is.numeric(x) && all(x >= 0 & x <= 1, na.rm = TRUE) &&
        any(x > 0 & x < esik, na.rm = TRUE)
    }, logical(1))]
  }
  sutunlar <- intersect(sutunlar, names(d))
  for (cn in sutunlar) {
    x <- suppressWarnings(as.numeric(d[[cn]]))
    d[[cn]] <- ifelse(
      is.na(x), "-",
      ifelse(x >= 0.9999, ">99,99%",
      ifelse(x >= 0.01, sub("\\.", ",", sprintf("%.2f%%", 100 * x)),
      ifelse(x >= 1e-4, sub("\\.", ",", sprintf("%.4f%%", 100 * x)),
      ifelse(x <= 0, "~0", formatC(x, format = "e", digits = 2))))))
  }
  d
}

bicimle_p <- function(d, esik = 0.001) {

  p_adlari <- c(
    "p_value", "p.value",
    "p-değeri", "p_değeri", "p-degeri",
    "p_LRT", "ANOVA_p"
  )

  # Yalnızca açıkça tanımlanan p-değeri sütunları
  p_sutunlari <- names(d)[
    tolower(trimws(names(d))) %in% tolower(p_adlari)
  ]

  for (cn in p_sutunlari) {

    gorunen <- as.character(d[[cn]])

    sayisal <- suppressWarnings(
      as.numeric(gsub(",", ".", gorunen, fixed = TRUE))
    )

    kucuk <- !is.na(sayisal) & sayisal < esik
    mevcut_esik <- grepl("^\\s*<", gorunen)

    gorunen[kucuk | mevcut_esik] <- "<0,001"
    d[[cn]] <- gorunen
  }

  d
}

tablo <- function(yol, baslik = NULL, digits = 3, n_max = NULL,
                  bicim_olasilik = FALSE, bicim_sutunlar = NULL) {
  d <- oku(yol)
  if (is.null(d)) return(.eksik_not(yol))
  if (!is.null(n_max) && nrow(d) > n_max) d <- head(d, n_max)
  if (isTRUE(bicim_olasilik)) d <- bicimle_olasilik(d, bicim_sutunlar)
  d <- bicimle_p(d)

  k <- kable(d, digits = digits, caption = baslik, format = "html",
             row.names = FALSE)
  k <- kable_styling(k, bootstrap_options = c("striped", "condensed"),
                     full_width = FALSE, position = "center")

  cat("\n\n", as.character(k), "\n\n", sep = "")
  invisible(d)
}

# Aynı sorun tek seferlik kable çağrıları için de geçerli; onlarda da bunu kullan.
tablo_df <- function(d, baslik = NULL, digits = 3) {
  k <- kable(d, digits = digits, caption = baslik, format = "html",
             row.names = FALSE)
  k <- kable_styling(k, bootstrap_options = c("striped", "condensed"),
                     full_width = FALSE, position = "center")
  cat("\n\n", as.character(k), "\n\n", sep = "")
  invisible(d)
}

sekil <- function(yol, altyazi = NULL) {
  if (!file.exists(yol)) return(.eksik_not_normal(yol))
  knitr::include_graphics(yol)
}

# Dosya tazelik bilgisi: çıktı ne zaman üretilmiş?
tazelik <- function(yollar) {
  data.frame(
    Dosya      = yollar,
    Mevcut     = ifelse(file.exists(yollar), "evet", "HAYIR"),
    `Son değişiklik` = ifelse(
      file.exists(yollar),
      format(file.mtime(yollar), "%Y-%m-%d %H:%M"),
      "-"
    ),
    check.names = FALSE,
    stringsAsFactors = FALSE
  )
}
```

# Kapsam ve okuma notu

Bu rapor, `outputs/_canonical/` altındaki ana model çıktıları ile
`R/04_results/` betiklerinin ürettiği ikincil tablo ve şekilleri sunar. Veri
kurulumu (`R/02_data/`) ve model koşumu (`R/03_models/`) daha önce tamamlanmış
kabul edilir; rapor bu adımları yeniden çalıştırmaz.

Bir bölümde tablo veya şekil yerine **"Dosya bulunamadı"** uyarısı görürsen, o
bölümü üreten betik henüz çalıştırılmamış demektir. Aşağıdaki envanter tablosu
hangi çıktının ne zaman üretildiğini gösterir; bu, eski sonuçların rapora
sızmasını önlemek için konuldu.

## Çıktı envanteri ve tazelik kontrolü

```{r envanter, results='asis'}
kritik_dosyalar <- c(
  file.path(DIR_OUT, SSP_DIRS, "analytic", "ctmc_spark_horizon_2025_2075.rds"),
  file.path(DIR_OUT, SSP_DIRS, "simulation",    "ctmc_spark_horizon_2025_2075_rep1000.rds"),
  file.path(DIR_OUT, SSP_DIRS, "tables",        "tbl_horizon.csv"),
  file.path(DIR_OUT, SSP_DIRS, "tables",        "tbl_prcc.csv"),
  file.path(DIR_OUT, SSP_DIRS, "validation",    "validation_stage1_summary.csv"),
  file.path(DIR_OUT, SSP_DIRS, "oat", "sensitivity_summary.csv")
  )

env <- tazelik(kritik_dosyalar)
tablo_df(env, baslik = "Kritik cikti dosyalarinin durumu")

```

```{r envanter-uyari, results='asis'}
eksik <- env$Dosya[env$Mevcut == "HAYIR"]
if (length(eksik) > 0) {
  cat("\n**Uyarı:** aşağıdaki kritik çıktılar eksik:\n\n")
  cat(paste0("- `", eksik, "`\n"), sep = "")
} else {
  cat("\nTüm kritik çıktılar mevcut.\n")
}
```

***

# Ana bulgu: ufuk boyu yerleşme olasılığı ($P_{ufuk}$)

2025-2075 projeksiyon ufkunda (başlangıç ve bitiş yılları dâhil **51 takvim
yılı**, 612 ay) her sentinel ilçe için kümülatif yerleşme olasılığı. Senaryo
başına ayrı tablolar verilmiştir.

`p_lo` ve `p_hi` sütunları dış Monte Carlo tekrarlarının %2,5 ve %97,5
persentilleridir; bunlar **%95 Monte Carlo örnekleme aralığı**dır, parametrik
güven aralığı veya model belirsizliği aralığı değildir.

**Operasyonel tanım.** Bu çalışmada $P_{ufuk}$, en az bir ithal enfeksiyon
kıvılcımının modelde tanımlanan $I = 30$ operasyonel eşiğine ulaşma
olasılığıdır. Endemik kalıcılık olasılığı, yıllık risk veya kalibre edilmiş
koşulsuz bir Türkiye tahmini **değildir**. Sonuçlar $m = 1{,}0$ referans
senaryosuna koşulludur.

```{r horizon-tablolar, results='asis'}
for (s in names(SSP_DIRS)) {
  cat(sprintf("\n## %s {-}\n\n", SSP_ETIKET[[s]]))
  tablo(
    file.path(DIR_OUT, SSP_DIRS[[s]], "tables", "tbl_horizon.csv"),
    baslik = sprintf("%s — ilçe bazında P_ufuk (2025-2075, 51 yıl)", SSP_ETIKET[[s]]),
    bicim_olasilik = TRUE
  )
}
```
# Aylık otokton yerleşme olasılığı ($P_{est}$)

Bu bölümdeki tablo ve şekiller, eski rapordaki sabit değerlerden değil, her
SSP için `outputs/_canonical/<ssp>/simulation/` altında bulunan kanonik
`ctmc_spark_monthly_2025_2075_rep1000.csv` dosyasından üretilir. **Aktif ay**,
$P_{est}>0$ olan ilçe-ay-yıl hücrelerinin sayısıdır; her ilçe ve senaryoda
tam projeksiyon 612 ayı (51 yıl × 12 ay) kapsar.

```{r pest-kanonik-yukle, include=FALSE}
kanonik_aylik_oku <- function(ssp) {
  # dplyr veri maskesinde sonradan oluşturulan `ssp` sütunuyla karışmaması için
  # fonksiyon argümanını transmute() öncesinde tek değerli sabitlere bağla.
  ssp_kodu <- as.character(ssp)[1]
  ssp_etiketi <- unname(SSP_ETIKET[[ssp_kodu]])

  yol_csv <- file.path(
    DIR_OUT, SSP_DIRS[[ssp_kodu]], "simulation",
    "ctmc_spark_monthly_2025_2075_rep1000.csv"
  )
  yol_rds <- sub("\\.csv$", ".rds", yol_csv)

  if (file.exists(yol_csv)) {
    d <- readr::read_csv(yol_csv, show_col_types = FALSE, progress = FALSE)
  } else if (file.exists(yol_rds)) {
    d <- readRDS(yol_rds)
  } else {
    stop("Kanonik aylık çıktı bulunamadı: ", yol_csv, call. = FALSE)
  }

  gerekli <- c("district_id", "year", "month", "p_establishment_mean")
  eksik <- setdiff(gerekli, names(d))
  if (length(eksik) > 0) {
    stop(
      sprintf("%s dosyasında gerekli sütunlar eksik: %s",
              basename(yol_csv), paste(eksik, collapse = ", ")),
      call. = FALSE
    )
  }

  d %>%
    transmute(
      ssp = ssp_kodu,
      Senaryo = ssp_etiketi,
      district_id = as.character(district_id),
      İlçe = unname(DISTRICT_LABELS[as.character(district_id)]),
      year = as.integer(year),
      month = as.integer(month),
      P_est = as.numeric(p_establishment_mean)
    ) %>%
    mutate(
      Senaryo = factor(Senaryo, levels = unname(SSP_ETIKET)),
      İlçe = factor(İlçe, levels = DISTRICT_DISPLAY_ORDER),
      Ay = factor(AY_TR_KISA[month], levels = AY_TR_KISA)
    )
}

pest_aylik <- purrr::map_dfr(SSP_LIST, kanonik_aylik_oku)

# Yinelenen hücre ve 51 × 12 kapsamı knit sırasında zorunlu olarak denetlenir.
pest_yineleme <- pest_aylik %>%
  count(ssp, district_id, year, month, name = "n") %>%
  filter(n != 1)
if (nrow(pest_yineleme) > 0) {
  stop("Kanonik aylık çıktıda yinelenen ilçe-yıl-ay hücresi bulundu.", call. = FALSE)
}

pest_kapsam <- pest_aylik %>%
  count(ssp, district_id, name = "n_months")
if (any(pest_kapsam$n_months != 612L)) {
  stop("Her ilçe × SSP için tam olarak 612 aylık hücre bekleniyor.", call. = FALSE)
}
```

## $P_{est}$ dağılımının ilçe ve senaryolara göre özeti

```{r tbl-pest-summary-canonical, results='asis'}
pest_active <- pest_aylik %>%
  filter(is.finite(P_est), P_est > 0)

# Her yılın en yüksek P_est ayı; sonra 51 yıl içinde en sık görülen ay.
pest_peak <- pest_active %>%
  arrange(ssp, district_id, year, desc(P_est), month) %>%
  group_by(ssp, district_id, year) %>%
  slice(1) %>%
  ungroup() %>%
  count(ssp, Senaryo, district_id, İlçe, month, name = "n_peak") %>%
  arrange(ssp, district_id, desc(n_peak), month) %>%
  group_by(ssp, district_id) %>%
  slice(1) %>%
  ungroup() %>%
  transmute(ssp, district_id, `Pik ay` = AY_TR_KISA[month])

pest_summary <- pest_active %>%
  group_by(ssp, Senaryo, district_id, İlçe) %>%
  summarise(
    `Aktif ay` = n(),
    `Medyan P_est` = median(P_est, na.rm = TRUE),
    `P95 P_est` = quantile(P_est, 0.95, na.rm = TRUE, names = FALSE),
    `Maks P_est` = max(P_est, na.rm = TRUE),
    .groups = "drop"
  ) %>%
  left_join(pest_peak, by = c("ssp", "district_id")) %>%
  arrange(Senaryo, İlçe) %>%
  transmute(
    Senaryo = as.character(Senaryo),
    İlçe = as.character(İlçe),
    `Aktif ay`,
    `Medyan P_est` = chartr(".", ",", formatC(`Medyan P_est`, format = "e", digits = 2)),
    `P95 P_est` = chartr(".", ",", formatC(`P95 P_est`, format = "e", digits = 2)),
    `Maks P_est` = chartr(".", ",", formatC(`Maks P_est`, format = "e", digits = 2)),
    `Pik ay`
  )

k_pest <- knitr::kable(
  pest_summary, format = "html", row.names = FALSE,
  caption = "P_est dağılımının ilçe ve senaryolara göre özeti",
  escape = TRUE
) %>%
  kableExtra::kable_styling(
    bootstrap_options = c("striped", "condensed"),
    full_width = FALSE, position = "center"
  ) %>%
  kableExtra::column_spec(1, bold = TRUE) %>%
  kableExtra::collapse_rows(columns = 1, valign = "middle")
cat("\n\n", as.character(k_pest), "\n\n", sep = "")
```

## Aylık $P_{est}$ örüntüsü

```{r fig-pest-heat-canonical, fig.cap="Aylık ortalama P_est — ilçe, ay ve SSP senaryosuna göre.", fig.height=9, fig.width=9}
pest_heat <- pest_active %>%
  group_by(Senaryo, İlçe, Ay) %>%
  summarise(P_est = mean(P_est, na.rm = TRUE), .groups = "drop")

ggplot(pest_heat, aes(x = Ay, y = İlçe, fill = P_est)) +
  geom_tile(colour = "white", linewidth = 0.2) +
  scale_fill_viridis_c(
    option = "magma", trans = "log10",
    labels = scales::label_scientific(), name = expression(P[est])
  ) +
  facet_wrap(~Senaryo, ncol = 1) +
  labs(x = NULL, y = NULL) +
  theme_thesis() +
  theme(axis.text.x = element_text(angle = 0, hjust = 0.5))
```

```{r fig-pest-trend-canonical, fig.cap="Yıllık ortalama aktif-ay P_est trendi — ilçe bazında üç SSP senaryosu.", fig.height=7, fig.width=10}
pest_yillik <- pest_active %>%
  group_by(Senaryo, İlçe, year) %>%
  summarise(P_est = mean(P_est, na.rm = TRUE), .groups = "drop")

ggplot(pest_yillik, aes(x = year, y = P_est, colour = Senaryo)) +
  geom_line(linewidth = 0.45, alpha = 0.65) +
  geom_smooth(method = "loess", se = FALSE, linewidth = 0.9) +
  scale_y_log10(labels = scales::label_scientific()) +
  scale_colour_manual(
    values = setNames(COL_SSP, unname(SSP_ETIKET)), name = "Senaryo"
  ) +
  facet_wrap(~İlçe, ncol = 3, scales = "free_y") +
  labs(x = "Yıl", y = expression(bar(P)[est]~"(aktif ay ort., log)")) +
  theme_thesis()
```

***
## Senaryolar arası karşılaştırma

```{r fig-yearly-cross}
sekil(file.path(DIR_CROSS, "fig_yearly_risk_comparison.png"))
```

```{r fig-decade-cross}
sekil(file.path(DIR_CROSS, "fig_decade_progression_3ssp.png"))
```

```{r fig-forest}
sekil(file.path(DIR_CROSS, "fig_forest.png"))
```

***

# Yıllık ve on yıllık risk gidişatı

```{r decade-tablolar, results='asis'}
for (s in names(SSP_DIRS)) {
  cat(sprintf("\n## %s {-}\n\n", SSP_ETIKET[[s]]))
  tablo(
    file.path(DIR_OUT, SSP_DIRS[[s]], "tables", "tbl_decade.csv"),
    baslik = sprintf("%s — on yıllık dilimlerde risk", SSP_ETIKET[[s]]),
    bicim_olasilik = TRUE
  )
}
```




```{r fig-yearly-per-ssp, results='asis'}
for (s in names(SSP_DIRS)) {
  y <- file.path(DIR_OUT, SSP_DIRS[[s]], "figures", "fig_yearly_risk.png")
  if (file.exists(y)) {
    cat(sprintf("\n**%s**\n\n", SSP_ETIKET[[s]]))
    cat(sprintf("![](%s)\n\n", y))
  }
}
```

***

# Mevsimsellik ve iklim uygunluk indeksi (CSI)

```{r sezon-tablolar, results='asis'}
for (s in names(SSP_DIRS)) {
  cat(sprintf("\n## %s {-}\n\n", SSP_ETIKET[[s]]))
  tablo(
    file.path(DIR_OUT, SSP_DIRS[[s]], "tables", "tbl_season.csv"),
    baslik = sprintf("%s — aylık mevsimsel profil", SSP_ETIKET[[s]])
  )
  tablo(
    file.path(DIR_OUT, SSP_DIRS[[s]], "tables", "tbl_csi_monthly.csv"),
    baslik = sprintf("%s — aylık CSI", SSP_ETIKET[[s]])
  )
}
```

## Senaryolar arası mevsimsellik

```{r fig-pest-season}
sekil(file.path(DIR_CROSS, "fig_pest_season_cross.png"))
```

```{r fig-csi-heat}
sekil(file.path(DIR_CROSS, "combined_plot_csi_heat_vertical_tr.png"))
```

```{r fig-temp-rh}
sekil(file.path(DIR_CROSS, "combined_plot_temp_rh_profile_vertical.png"))
```

## Yağış katkılı CSI (3 vs 4 bileşen)

```{r csi-rainfall, results='asis'}
for (s in names(SSP_DIRS)) {
  cat(sprintf("\n**%s**\n\n", SSP_ETIKET[[s]]))
  tablo(
    file.path(DIR_OUT, SSP_DIRS[[s]], "rainfall_CSI", "CSI_comparison_3vs4.csv"),
    baslik = sprintf("%s — CSI 3 bileşen vs 4 bileşen (yağış dahil)", SSP_ETIKET[[s]])
  )
}
```

***

# İthalat baskısı (importation pressure)

```{r import-tablolar, results='asis'}
for (s in names(SSP_DIRS)) {
  cat(sprintf("\n## %s {-}\n\n", SSP_ETIKET[[s]]))
  tablo(
    file.path(DIR_OUT, SSP_DIRS[[s]], "tables", "tbl_import_summary.csv"),
    baslik = sprintf("%s — ithalat baskısı özeti", SSP_ETIKET[[s]])
  )
  tablo(
    file.path(DIR_OUT, SSP_DIRS[[s]], "tables", "tbl_country_contrib.csv"),
    baslik = sprintf("%s — kaynak ülke katkıları", SSP_ETIKET[[s]]),
    n_max = 20
  )
}
```

```{r fig-country}
sekil(file.path(DIR_OUT, "ssp245", "figures", "fig_country_contrib.png"))
```

## İthalat duyarlılığı (eta ve k parametreleri)

```{r import-sens, results='asis'}
for (s in names(SSP_DIRS)) {
  yol <- file.path(DIR_OUT, SSP_DIRS[[s]], "importation",
                   sprintf("sensitivity_summary_%s.csv", SSP_DIRS[[s]]))
  cat(sprintf("\n**%s**\n\n", SSP_ETIKET[[s]]))
  tablo(yol, baslik = sprintf("%s — ithalat parametre duyarlılığı", SSP_ETIKET[[s]]))
}
```

***

# Duyarlılık analizleri

## PRCC (Latin hiperküp örneklemesi)

```{r prcc-tablolar, results='asis'}
for (s in names(SSP_DIRS)) {
  cat(sprintf("\n### %s {-}\n\n", SSP_ETIKET[[s]]))
  tablo(
    file.path(DIR_OUT, SSP_DIRS[[s]], "tables", "tbl_prcc.csv"),
    baslik = sprintf("%s — PRCC katsayıları", SSP_ETIKET[[s]])
  )
  tablo(
    file.path(DIR_OUT, SSP_DIRS[[s]], "tables", "tbl_prcc_param_ranges.csv"),
    baslik = sprintf("%s — PRCC parametre aralıkları", SSP_ETIKET[[s]])
  )
}
```

```{r fig-prcc-combined}
sekil(file.path(DIR_CROSS, "combined_fig_prcc.png"))
```



## OAT (tek parametre değiştirme)

Beş $m$ senaryosu ile $\beta_{vh}$ ve bulaşıcılık süresinde (IP) $\pm\%20$
pertürbasyon, tam Monte Carlo ile (n_rep = 1.000) hesaplanmıştır. Her senaryoda
yalnızca ilgili parametre değiştirilmiş, diğerleri baz değerlerinde sabit
tutulmuştur.

**Doğrusallık uyarısı.** Yerel bulaş hızı $\lambda_{local}(i=1)$; $m$,
$\beta_{vh}$ ve IP parametrelerinin her birinde doğrusaldır. Bu nedenle bu üç
parametreye uygulanan **eşit oranlı** pertürbasyonlar özdeş bir etkin çarpan
üretir: $m=0{,}80$, $\beta_{vh}-\%20$ ve IP$-\%20$ senaryoları aynı $P_{ufuk}$
değerini verir. Bu bir model artefaktı değil, doğrusallığın doğrudan sonucudur;
söz konusu parametreler tek bir **etkin ölçek sınıfı** oluşturur.

```{r oat-tablo, results='asis'}
tablo(file.path(DIR_TBL, "tbl_oat_all_ssp.csv"),
      baslik = "OAT duyarlılık analizi: P_ufuk (2025-2075 kümülatif risk)")
```

**Metrik notu.** Baz $P_{ufuk}$ değerleri ilçeler arasında $10^{-9}$ ile
$10^{0}$ arasında değiştiğinden, göreli yüzde değişim tabanı sıfıra yakın
ilçelerde anlamsız büyüklüklere ulaşır (önceki sürümde $+9{\times}10^{6}\%$
gibi değerler görülüyordu). Değişim bu nedenle **yüzde puan** ($\Delta$pp)
cinsinden ve ilçe bazında raporlanmıştır.

```{r oat-tornado-pp, results='asis'}
tablo(file.path(DIR_TBL, "tbl_oat_tornado_pp.csv"),
      baslik = "Etkin çarpan sınıfı bazında değişim (yüzde puan)",
      bicim_olasilik = TRUE,
      bicim_sutunlar = c("P", "P_base"))
```

```{r fig-oat-tornado-pp}
sekil(file.path(DIR_CROSS, "fig_oat_tornado_pp.png"))
```

```{r fig-oat-m-profile}
sekil(file.path(DIR_CROSS, "fig_oat_m_profile_pp.png"))
```


***

# Yazılım doğrulaması ve tahmin edici karşılaştırması

## Yazılım doğrulaması (σ_EIP = 0)

EIP dağılım genişliği sıfıra sabitlendiğinde analitik çözüm (gambler's ruin)
ile Monte Carlo tahmini **makine hassasiyeti düzeyinde** örtüşmelidir. Bu, model
kodlamasının doğruluğunu sınayan bir yazılım doğrulamasıdır; dış geçerlilik
kanıtı değildir.

```{r dogrulama-asama1, results='asis'}
for (s in names(SSP_DIRS)) {
  cat(sprintf("\n### %s {-}\n\n", SSP_ETIKET[[s]]))
  tablo(
    file.path(DIR_OUT, SSP_DIRS[[s]], "validation", "validation_stage1_summary.csv"),
    baslik = sprintf("%s — σ_EIP = 0 altında analitik ≡ Monte Carlo", SSP_ETIKET[[s]])
  )
}
```

## Tahmin edici karşılaştırması (σ_EIP > 0)

$\sigma_{EIP} > 0$ olduğunda yerine-koyma tahmin edicisi
$P_{est}(\mathbb{E}[\mathrm{EIP}])$ ile beklenen değer tahmin edicisi
$\mathbb{E}[P_{est}(\mathrm{EIP})]$ aynı sonucu vermemektedir. İncelenen
ilçe-ay hücrelerinde yerine-koyma tahmin edicisi sistematik olarak daha yüksek
bulunmuştur. Bu fark, EIP belirsizliğinin doğrusal olmayan $P_{est}$ fonksiyonu
üzerinden yayılmasının ampirik bir sonucudur; fonksiyonun tüm parametre
uzayında konkav olduğunu veya farkın yönünün her koşulda değişmeyeceğini
kanıtlamaz.

**Bu bir doğrulama değil, farklı varsayımlara dayanan iki estimandın
karşılaştırmasıdır.** Çalışmanın birincil estimandı
$\mathbb{E}[P_{est}(\mathrm{EIP})]$'dir ve raporlanan $P_{ufuk}$ değerleri buna
dayanmaktadır. Yerine-koyma yaklaşımı analitik referans olarak verilmiştir. Bu
iki değer, EIP'in örneklenmesi ve korelasyon yapısına ilişkin farklı
varsayımları temsil eder; gerçek değeri kuşatan kesin alt ve üst sınırlar
olarak yorumlanmamalıdır.

```{r dogrulama-asama2, results='asis'}
for (s in names(SSP_DIRS)) {
  cat(sprintf("\n### %s {-}\n\n", SSP_ETIKET[[s]]))
  tablo(
    file.path(DIR_OUT, SSP_DIRS[[s]], "validation", "validation_stage2_jensen.csv"),
    baslik = sprintf("%s — tahmin ediciler arası fark", SSP_ETIKET[[s]])
  )
}
```

**Yorum.** Mutlak fark küçüktür (ortalama < 0,003) ancak bu bir yakınsama
kanıtı **değildir**: $P_{est}$ hücrelerin çoğunda zaten $10^{-4}$'ün altındadır.
Göreli ölçekte fark medyan olarak yaklaşık **%700–770** (≈7–8 kat) düzeyindedir
ve aktif hücrelerin yalnızca %1,6–5,6'sı %5 toleransı içinde kalmaktadır. Sapma
sıcaklıkla birlikte büyümektedir.

## Hücre düzeyi analitik–MC karşılaştırması

Aşağıdaki tablo, ilçe başına 612 ay (51 yıl × 12) üzerinden analitik ve Monte
Carlo tahminlerini karşılaştırır. `pct_in_ci`, analitik değerin Monte Carlo %95
örnekleme aralığı içinde bulunduğu hücrelerin oranıdır. Ancak analitik değer
bir gerçek değer olmadığı ve iki yaklaşım farklı estimandları temsil ettiği
için bu oran bir güven aralığı kapsama testi **değildir**; dolayısıyla %95
olması beklenmez. Gözlenen %59–79 oranı, iki tahmin edici arasındaki sistematik
farkın betimleyici bir göstergesidir. `pct_within_threshold` ise mutlak 0,02
eşiği nedeniyle küçük $P_{est}$ değerlerinde ayırt edici değildir.

```{r mc-validation, results='asis'}
for (s in names(SSP_DIRS)) {
  cat(sprintf("\n### %s {-}\n\n", SSP_ETIKET[[s]]))
  tablo(
    file.path(DIR_OUT, SSP_DIRS[[s]], "diagnostics", "mc_validation", "mc_validation_summary.csv"),
    baslik = sprintf("%s — hücre düzeyi analitik–MC karşılaştırması", SSP_ETIKET[[s]]),
    bicim_olasilik = TRUE,
    bicim_sutunlar = c("mean_abs_diff", "max_abs_diff",
                       "mean_p_est_analytic", "mean_p_est_mc")
  )
}
```

```{r fig-validation-all}
sekil(file.path(DIR_CROSS, "validation_all_ssp.png"))
```

```{r fig-convexity}
sekil(file.path(DIR_OUT, "convexity_EIP_curve.png"))
```

```{r fig-convexity-map}
sekil(file.path(DIR_OUT, "convexity_EIP_map.png"))
```

## Taylor açılımı doğrulaması

```{r fig-taylor}
sekil(file.path(DIR_CROSS, "fig_taylor_validation.png"))
```

```{r fig-taylor-kartal}
sekil(file.path(DIR_CROSS, "fig_kartal_taylor_profile.png"))
```

## Poisson-Bernoulli tutarlılığı

```{r poisson-bernoulli, results='asis'}

tablo(
  file.path(DIR_TBL, "tbl_ek_a4_poisson_bernoulli.csv"),
  baslik = "Poisson ve Bernoulli formülasyonlarının karşılaştırması",
  bicim_olasilik = TRUE,
  bicim_sutunlar = c(
    "maks p_ay",
    "P_ufuk (kesin)",
    "P_ufuk (Poisson)"
  )
)
```

```{r fig-poisson}
sekil(file.path(DIR_CROSS, "fig_A1_poisson_validation.png"))
```

***

# İstatistiksel modelleme

## Doğrusal karma modeller (LMM)

```{r lmm, results='asis'}
tablo(file.path(DIR_TBL, "lmm_fixed_effects.csv"), baslik = "LMM sabit etkiler")
tablo(file.path(DIR_TBL, "lmm_r2_nakagawa.csv"),   baslik = "Nakagawa R-kare")
tablo(file.path(DIR_TBL, "lmm_fit_metrics.csv"),   baslik = "Model uyum ölçütleri")
tablo(file.path(DIR_TBL, "lmm_ri_secondary.csv"),  baslik = "Rastgele kesişim (ikincil model)")
```

## OLS ve hiyerarşik karşılaştırma

```{r ols, results='asis'}
tablo(file.path(DIR_TBL, "ols_coefficients.csv"),   baslik = "OLS katsayıları")
tablo(file.path(DIR_TBL, "ols_hierarchical.csv"),   baslik = "Hiyerarşik OLS")
tablo(file.path(DIR_TBL, "ols_lmm_comparison.csv"), baslik = "OLS ve LMM karşılaştırması")
tablo(file.path(DIR_TBL, "ols_active_diagnostic.csv"),
      baslik = "Aktif ilçe-ay altkümesi tanılaması")
```

## Tobit (sansürlü) model

```{r tobit, results='asis'}
tablo(file.path(DIR_TBL, "tobit_fe_coefficients.csv"),
      baslik = "Tobit sabit etkiler katsayıları")
```

***

# Ek analizler

## Optimum sıcaklık ($T_{opt}$)

```{r topt, results='asis'}
tablo(file.path(DIR_TBL, "topt_mechanistic.csv"),  baslik = "Mekanistik T_opt")
tablo(file.path(DIR_TBL, "topt_comparison.csv"),   baslik = "T_opt karşılaştırması")
tablo(file.path(DIR_TBL, "cross_ssp_topt.csv"),    baslik = "Senaryolar arası T_opt")
```

## KVPD duyarlılığı

$k_{vpd}$ duyarlılık analizi, ana koşumun sakladığı $P_{est}$ değerlerine
**çapalanarak** yürütülmüştür: her ilçe-ay hücresi için $k_{vpd}=0{,}3$ ve
$0{,}8$ değerlerindeki yerleşme olasılığı, yeniden hesaplanan orandan
($P_{est}(k)/P_{est}(0{,}5)$) türetilip ana koşumun $P_{est}(0{,}5)$ değeriyle
çarpılmıştır. Bu, baz senaryonun ana bulgularla tam tutarlılığını garanti eder
(maks $|\log_{10}$ fark$| = 0$).

```{r kvpd, results='asis'}
tablo(file.path(DIR_TBL, "tbl_kvpd_sensitivity.csv"),
      baslik = "k_vpd duyarlılığı — P_horizon ve maks P_est",
      bicim_olasilik = TRUE)
tablo(file.path(DIR_TBL, "tbl_kvpd_canonical_check.csv"),
      baslik = "k_vpd = 0,5 ile ana hat karşılaştırması (çapraz kontrol)",
      bicim_olasilik = TRUE)
tablo(file.path(DIR_TBL, "tbl_kvpd_hierarchy.csv"),
      baslik = "k_vpd düzeyine göre ilçe sıralaması",
      bicim_olasilik = TRUE)
tablo(file.path(DIR_TBL, "tbl_kvpd_reference_check.csv"),
      baslik = "Referans koşul (RH = %75): maks P_est ve optimum sıcaklık")
```

**Hiyerarşi duyarlılığı.** İlçeler arası risk sıralaması $k_{vpd}$'ye
duyarlıdır. Kartal'ın birinciliği ve Eğirdir'in sonunculuğu tüm düzeylerde
korunurken, ortadaki üç ilçenin sırası değişmektedir. Örneğin SSP1-2.6 altında
Fethiye, $k_{vpd}=0{,}3$ düzeyinde ikinci sırada iken
($8{,}45{\times}10^{-3}$), $k_{vpd}=0{,}8$ düzeyinde dördüncü sıraya
gerilemektedir ($1{,}40{\times}10^{-6}$) — dört büyüklük mertebesi fark. Hopa ise ters yönde tepki verir: yüksek bağıl nemi (%87)
nedeniyle VPD'si referans eşiğin (1,0 kPa) altında olduğundan $k_{vpd}$
büyüdükçe vektör mortalitesi azalır ve riski artar.




## EIP log-standart sapması

```{r eip-sdlog, results='asis'}
tablo(file.path(DIR_OUT, "ssp245", "tables", "tbl_eip_sdlog_district_month.csv"),
      baslik = "İlçe-ay bazında EIP sdlog", n_max = 30)
```

## Mekansal otokorelasyon (Moran's I)

```{r moran, results='asis'}
for (s in names(SSP_DIRS)) {
  cat(sprintf("\n**%s**\n\n", SSP_ETIKET[[s]]))
  tablo(
    file.path(DIR_OUT, SSP_DIRS[[s]], "tables", "tbl_moran.csv"),
    baslik = sprintf("%s — Moran's I", SSP_ETIKET[[s]])
  )
}
```

## $R_0$ dağılımı

```{r fig-r0}
sekil(file.path(DIR_CROSS, "fig_R0_dagilim.png"))
```

***

# Yeniden üretilebilirlik

```{r oturum, results='asis'}
si <- sessionInfo()

ortam <- data.frame(
  Ogd = c("R surumu", "Platform", "Locale (LC_CTYPE)", "Rapor uretim zamani"),
  Deger = c(si$R.version$version.string,
            si$platform,
            Sys.getlocale("LC_CTYPE"),
            format(Sys.time(), "%Y-%m-%d %H:%M:%S")),
  stringsAsFactors = FALSE
)
names(ortam) <- c("Öğe", "Değer")
tablo_df(ortam, baslik = "Çalışma ortamı")

paketler <- c("dplyr", "tidyr", "knitr", "kableExtra", "rmarkdown")
pv <- data.frame(
  Paket = paketler,
  Sürüm = sapply(paketler, function(p) {
    tryCatch(as.character(utils::packageVersion(p)), error = function(e) "yüklü değil")
  }),
  stringsAsFactors = FALSE
)
tablo_df(pv, baslik = "Paket sürümleri")
```

```{r git-durumu, results='asis'}
gitsha <- try(system("git rev-parse --short HEAD", intern = TRUE), silent = TRUE)
if (!inherits(gitsha, "try-error") && length(gitsha) > 0) {
  cat(sprintf("\nGit commit: `%s`\n", gitsha[1]))
}
```

